臺灣高等法院臺中分院民事判決
111年度上字第71號
上  訴  人  陳源坤  

            陳鄰願  
共      同
訴訟代理人  陳柏翰律師
被 上訴 人  陳連恭  
訴訟代理人  楊銷樺律師
            潘彥瑾律師
上列當事人間請求所有權移轉登記等事件，上訴人對於民國110
年12月15日臺灣彰化地方法院110年度訴字第750號第一審判決提
起上訴，本院於111年5月17日言詞辯論終結，判決如下：
    主  文
原判決關於命：㈠陳源坤應將坐落彰化縣○○鄉○○段000地號土地、
應有部分2分之1，於民國110年6月29日以贈與為原因之所有權移
轉登記予以塗銷。㈡陳鄰願應將前開土地之所有權（權利範圍：
全部）移轉登記予被上訴人等部分，暨訴訟費用之裁判均廢棄。
上開廢棄部分，被上訴人在第一審之訴駁回。
被上訴人備位之訴駁回。
第一、二審訴訟費用均由被上訴人負擔。
    事實及理由
壹、程序部分
    按當事人提起預備合併之訴，原告先位之訴勝訴，備位之訴
    部分雖未受裁判，惟經先位之訴被告合法上訴時，備位之訴
    即生移審之效力，並於先位之訴無理由時，應就後位之訴加
    以裁判(最高法院109年度台上字第2494號判決意旨參照)。
    查被上訴人於原審提起客觀預備合併之訴(詳如後述)，經原
    審就先位之訴為被上訴人部分勝訴之判決，上訴人就其敗訴
    部分，提起上訴，依上開說明，被上訴人於原審所提備位之
    訴同生移審效力，本院如認先位之訴無理由，即應就備位之
    訴加以裁判，先予敘明。
貳、實體部分
一、被上訴人主張：上訴人陳鄰願係伊胞弟，坐落彰化縣○○鄉○○
    段000地號土地（下稱系爭土地）原為兩造父親甲○向財政部
    國有財產局（已改制為財政部國有財產署，下稱國有財產產
    局）承租。甲○過世後，由伊繼續承租。嗣75年間伊以新台
    幣（下同）25萬元向國有財產局承購。當時因伊妻負債累累
    ，伊不諳法律，深怕土地登記在伊名下，有遭妻債權人查封
    拍賣之風險，而其他兄弟皆已有家室，僅陳鄰願單身，因而
    經陳鄰願同意，借用其名義於75年3月20日登記為系爭土地
    所有權人，雙方成立借名登記契約。系爭土地實際所有權人
    係伊，陳鄰願於110年6月17日與上訴人陳源坤（亦為伊胞弟
    ）訂立贈與契約，並於同年6月29日將系爭土地應有部分2分
    之1移轉登記予陳源坤，乃無權處分，伊不承認，自屬無效
    ；縱認不構成無權處分，伊曾向陳鄰願表示欲終止借名登記
    契約，陳鄰願反對後，旋與陳源坤訂立贈與契約，並將系爭
    土地應有部分2分之1移轉登記予陳源坤，亦足見其等間並無
    贈與之真意，而為通謀虛偽意思表示，依法亦屬無效。陳鄰
    願怠於依民法第113條規定請求陳源坤塗銷該無效之所有權
    移轉登記（被上訴人請求回復登記部分，已敗訴確定），伊
    為保全債權，自得依民法第242條規定代位行使其權利。伊
    已類推適用民法關於委任之規定，終止借名登記契約，並以
    起訴狀繕本之送達，為終止借名登記契約之意思表示，自得
    類推民法第541條第2項規定，請求陳鄰願返還土地，且借名
    登記終止後，陳鄰願仍保有系爭土地所有權登記，屬不當得
    利，伊亦得依民法第179條規定為請求。爰先位依借名登記
    關係、民法第242條、第113條、第179條規定，聲明求為命
    ：㈠陳源坤應將系爭土地應有部分2分之1於110年6月29日以
    贈與為原因之所有權移轉登記塗銷；㈡陳鄰願應將系爭土地
    所有權（權利範圍全部）移轉登記予被上訴人所有之判決。
    又系爭土地實際上為伊所有，陳鄰願竟將系爭土地應有部分
    2分之1贈與移轉登記予陳源坤，侵害伊所有權，致伊受有損
    害，伊亦得依民法第184條第1項前段、第226條第1項，請求
    陳鄰願賠償按系爭土地公告現值計算之損害計109萬3104元
    。爰備位依借名登記、不當得利及侵權行為或給付不能(擇
    一為有利判決)規定，聲明求為命：㈠陳鄰願應將系爭土地應
    有部分2分之1移轉登記予被上訴人；㈡陳鄰願應給付被上訴
    人109萬3104元及自原審民事追加被告暨準備㈠狀繕本送達翌
    日起至清償日止，按年息百分之5計算之利息之判決。
二、上訴人則以：被上訴人與陳鄰願間並無借名登記關係。伊等
    否認有就上開事項為自認。系爭土地係家族世居之地，為祖
    產，於法令開放得以申購時，被上訴人提出欲申購，因符合
    家族整體利益，家族全體並未反對，母親亦表明如被上訴人
    先行籌資，日後會返還出資，但此並不代表承認由被上訴人
    單獨出資後取得所有權。且系爭土地所有權狀自始均由陳鄰
    願持有，歷年土地稅亦均係由伊等繳納，陳鄰願更允許陳源
    坤於系爭土地興建透天厝供家族使用，該建物亦登記在陳源
    坤名下，可見系爭土地自始均由陳鄰願單獨使用、收益及處
    分，被上訴人並無使用收益處分之行為。且被上訴人亦未證
    明其有出資或所有權狀由其掌控等情，是其主張系爭土地為
    其所有，借名登記在陳鄰願名下，並非真實。至於家族協調
    會議以及被證1之字條，係因被上訴人無端聲稱系爭土地為
    其所購買，且不斷要求分家產取得金錢，為解決家庭內糾紛
    始行召開，並非如原審所認係單純為解決借名登記之爭議。
    又陳鄰願係因基於對死後財產之規劃，而贈與系爭土地應有
    部分2分之1給陳源坤，兩造確有贈與之真意，並無通謀虛偽
    意思表示之情形等語，資為抗辯。　　
三、經原審為被上訴人先位之訴部分勝訴之判決，上訴人提起上
    訴，上訴聲明：㈠原判決不利於上訴人部分廢棄。㈡上開廢棄
    部分被上訴人在第一審之訴駁回。被上訴人答辯聲明：上訴
    駁回。
四、兩造不爭執事項
　㈠兩造為兄弟，被上訴人為兄（次男），陳鄰願（四男）、陳
    源坤（五男）為弟。兩造父親甲○於00年0月00日死亡。
  ㈡系爭土地原為甲○向國有財產局承租之國有土地，甲○死亡後
    ，以「陳鄰願」名義於74年4月間申辦租約繼承過戶（原切
    結「陳鄰願」代表繼承，其後正式辦理繼承，其餘繼承人〈
    包含被上訴人〉均拋棄）。嗣於74年12月11日以陳鄰願名義
    申請承購該筆土地，並於75年2月19日繳納價金22萬5250元
    ，及於75年3月20日移轉登記為陳鄰願名義所有。 
  ㈢陳鄰願以系爭土地之應有部分2分之1於110年6月17日贈與陳
    源坤為原因，於110年6月29日辦畢所有權移轉登記。
  ㈣兩造前經叔輩（現已歿）於99年或100年左右召開家族會議，
    當時陳鄰願曾製作提出如被證1所示打字之書面文件，其第1
    頁記載「老二（陳連恭）歷年向母親借貸明細」（右下方手
    寫之J、K記載之母親看護費及自己願付房租等項，為陳源坤
    在被上訴人起訴後補寫，見原審卷第187至188頁），第2頁
    則記載「陳家兄弟分產記」。
五、本件爭點
　㈠系爭土地是否係被上訴人借用陳鄰願之名義登記？
　㈡先位之訴部分：
　　⒈被上訴人請求陳源坤應將系爭土地應有部分2分之1於110年
      6月29日以贈與為原因之所有權移轉登記予以塗銷，（回
      復登記部分，已敗訴確定）是否有理由？
　　　⑴陳鄰願將系爭土地應有部分2分之1贈與移轉予陳源坤，
        是否為無權處分？是否通謀虛偽之意思表示？
　　　⑵被上訴人代位請求陳源坤塗銷前開贈與所有權移轉登記
        ，有無理由？
　　⒉被上訴人主張陳鄰願應將系爭土地之所有權（權利範圍：
      全部）移轉登記予伊所有，是否有理由？
　㈢備位之訴部分：
　　⒈被上訴人主張陳鄰願應將系爭土地應有部分2分之1移轉登
      記予伊，是否有理由？
　　⒉被上訴人主張陳鄰願應給付被上訴人109萬3104元及自原審
      民事追加被告暨準備㈠狀繕本送達之翌日起至清償日止，
      按年息百分之5計算利息，是否有理由？
六、本院之判斷
　㈠系爭土地是否被上訴人借用陳鄰願之名義登記？
　　⒈被上訴人主張系爭土地係其出資25萬元向國有財產局承購
      ，而借用陳鄰願之名義登記為所有權人云云，此為陳鄰願
      所否認。
　　⒉原審判決雖認為被上訴人上開主張之事實，業經陳鄰願、
      陳源坤為自認。惟查：
　　　⑴依民事訴訟法第279條第1項，所謂自認，係指一方當事
        人對於他方所陳述不利於己之事實加以承認而言。
　　　⑵陳鄰願於原審110年9月7日所提民事答辯狀，已否認系爭
        土地是借名登記，且就被上訴人所主張之事實，其抗辯
        略謂：系爭土地係由被上訴人於國有財產署公告公地放
        領後向國有財產署申請購買，並以兄弟之土地持分向土
        地銀行貸款後，取得資金繳給國有財產署，最後登記給
        陳鄰願所有等語。（原審卷第44頁）析其所述，被上訴
        人雖辦理申購系爭土地事宜，但資金並非由被上訴人出
        資，而系爭土地最後登記在陳鄰願名下，但登記原因並
        未言明係基於被上訴人與陳鄰願間之借名登記關係，依
        此而論，實難謂陳鄰願有自認其與被上訴人間有借名登
        記之事實。
　　　⑶陳源坤（兼陳鄰願之訴訟代理人）於原審時雖陳述：「…
        系爭土地是建地，因原告（指被上訴人）四處躲債，陳
        鄰願的戶籍在這塊建地上面，所以使用四哥陳鄰願的名
        義登記，這塊建地上面本來就有我們的祖厝。」、「原
        告知道土地可以申購，所以要購買土地，他也有向我媽
        媽說，我媽媽回答說我現在沒有錢，我以後有錢再給你
        ，意思就是原告先去買，以後有錢的話會給他，後來原
        告回來養蝦子，向我媽媽拿了37萬元，我媽媽說這筆錢
        當作買系爭土地的錢。」、「（問：系爭土地買了後，
        為何要登記為被告陳鄰願的名義？）因為原告夫妻跑路
        躲債中，陳鄰願的戶籍在彰化。」、「（問：原告買系
        爭土地花了多少錢？）20幾萬元，有無貸款要問原告。
        」等語（原審卷第58頁）。依陳源坤之上開陳述，被上
        訴人表示要買系爭土地，然被上訴人既然四處躲債，其
        是否有與陳鄰願有借名登記之合意？實不無疑義。而被
        上訴人究竟有無實際出資? 實無從得知。況依陳源坤之
        陳述可知，其母親亦表示可以先申購系爭土地，其母親
        日前沒有錢，以後有錢再給被上訴人，意思就是說，「
        被上訴人先去買，以後有錢的話會給他，後來被上訴人
        回來養蝦子，向我媽媽拿了37萬元，我媽媽說這筆錢當
        作買系爭土地的錢」等語，亦即是兩造之母親先要被上
        訴人去辦理申購系爭土地事宜，將來再拿錢給被上訴人
        ，嗣後亦有拿37萬元給被上訴人等情，是陳源坤之陳述
        ，顯係由被上訴人先為「家人」申購系爭土地，先行墊
        款，將來再將錢返還給被上訴人，亦難謂係上訴人係其
        「個人自己出資」購買系爭土地之人（縱有出資，亦係
        為其母親家人代墊款項，而其母親亦有返還代墊款），
        甚至於與陳鄰願有借名登記之合意。
　　　⑷綜上，依陳鄰願於原審前揭民事答辯狀，或係陳源坤（
        兼陳鄰願之訴訟代理人）於原審之上開陳述，均難認上
        訴人有對於被上訴人主張系爭土地為其個人單獨出資購
        買，並與陳鄰願有借名登記合意，而將系爭土地登記 
        予陳鄰願等不利於己之事實，加以承認之意思，是陳鄰
        願或陳源坤應無自認之情形。
　　⒊被上訴人於申購系爭土地時，係在四處躲債，其究竟有無
      出資？亦即，被上訴人起訴時先稱資金來源是77年之貸款
      （原審卷第11頁），嗣又於原審第一次開庭時又改稱購地
      資金是自己出的（原審卷第58、59頁），77年貸款是因為
      買完地沒錢因此貸款應急（原審卷第59頁）等等，莫衷一
      是，已不無可疑。再者，被上訴人究竟於何時、何地與陳
      鄰願為借名登記契約之合意？等節，並無明確之說明，及
      提出證據證明此等事實，質言之，被上訴人當時在申購系
      爭土地時既已四處躲債，究係其自己或透過其配偶，何時
      、何地，以何種方式達成借名登記之合意等節，均付闕如
      ，是被上訴人主張伊與陳鄰願有借名登記合意乙節，尚難
      採憑。
　　⒋又借名登記關係，通常為借名人管理該借名登記之財產為
      常態，然查，被上訴人既未證明出資或有借名登記之合意
      等情，已見前述，而被上訴人就系爭土地使用、收益之部
      分，並未證明所有權狀由其掌控，反而，系爭土地之所有
      權狀自始均由上訴人陳鄰願持有，且歷年土地稅均由陳鄰
      願繳納（上證1：系爭土地地價稅繳納收據。本院卷第111
      至115頁)，陳鄰願更允許陳源坤於系爭土地興建新的透天
      厝供家族使用，並無得到被上訴人同意，或見被上訴人有
      對此事有表示任何之意見或異議，系爭土地上之建物所有
      權亦係登記在陳源坤之名下等情，有系爭土地上房屋所有
      權狀在卷可憑(本院卷第117頁)，可證系爭土地自始均由
      陳鄰願單獨使用、收益以及處分，而被上訴人自始未曾對
      於系爭土地有單獨之使用、收益，更無法說明系爭土地所
      有權狀之所在，由此在在證明，系爭土地並非由被上訴人
      借名登記在陳鄰願名下。 
　　⒌至於家族協調會議以及原審被證1之字條(原審卷第47至48
      頁)，依上訴人抗辯係因被上訴人無端聲稱系爭土地為其
      所購買，且不斷要求分家產取得金錢，為解決家庭內糾紛
      始行召開等語，姑不論真實性如何，然依上開家族協調會
      議以及原審被證1之字條之事證，尚難採認被上訴人與陳
      鄰願確有借名登記之合意。　
　　⒍綜上，依陳鄰願或陳源坤等人於原審之陳述，並無自認被
      上訴人與陳鄰願有借名登記之事實，被上訴人復未證明其
      個人且獨自出資申購系爭土地，及於何時、何地與陳鄰願
      為借名登記契約之合意等節，被上訴人就系爭土地使用、
      收益之部分，並未證明所有權狀由其掌控，是被上訴人主
      張系爭土地係其個人出資向國有財產局承購，而借用陳鄰
      願之名義登記為所有權人云云，不可採信。
　㈡被上訴人請求陳源坤應將系爭土地應有部分2分之1於110年6
    月29日以贈與為原因之所有權移轉登記予以塗銷，（回復登
    記部分，已敗訴確定）是否有理由？　
　　⒈陳鄰願將系爭土地應有部分2分之1贈與移轉予陳源坤，是
      否為無權處分？是否通謀虛偽之意思表示？　　　
      ⑴系爭土地並非基於被上訴人與陳鄰願間之借名登記契約
        而登記為陳鄰願所有，則陳鄰願為系爭土地所有權人，
        其於110年6月29日以贈與為原因將該土地應有部分2分
        之1移轉登記予陳源坤，即屬有權處分。被上訴人主張
        此部分移轉系爭土地2分之1係無權處分云云，並非可取
        。
    　⑵被上訴人主張陳鄰願將系爭土地應有部分2分之1贈與移
        轉予陳源坤，係通謀虛偽之意思表示云云，此為陳鄰願
        等2人所否認，自應由被上訴人負此事實之舉證責任。
　　　　①被上訴人雖主張陳鄰願將系爭土地應有部分2分之1贈
          與移轉予陳源坤，係通謀虛偽之意思表示云云，惟陳
          鄰願抗辯：系爭土地為其申購及所有，自有權利將土
          地之應有部分2分之1贈與移轉登記給陳源坤，非通謀
          虛偽意思表示，被上訴人請求塗銷登記，於法無據等
          語。
　　　　②陳源坤雖於原審陳稱：陳鄰願2年前和越南人結婚，他
          說要把土地的一半過戶給我，因為土地是祖先留下來
          的，擔心陳鄰願單獨所有，以後有繼承的問題等語（
          原審卷第60頁），此僅為陳鄰願欲移轉系爭土地2分
          之1予陳源坤之內心動機，並不能據此而謂彼二人並
          不受此物權移轉行為之拘束，而屬通謀虛偽意思表示
          。何況，陳鄰願尚保留系爭土地2分之1，若其百年之
          後，仍有遺產可為分配，而且家庭中成員兄弟姐妹，
          相處感情深淺不同，所在多有，陳鄰願將系爭土地2
          分之1贈與陳源坤，難謂有何違情理之處。
　　　　③綜上，陳鄰願將系爭土地應有部分2分之1贈與移轉予
          陳源坤，為有權處分，亦非屬通謀虛偽之意思表示。
　　　　　是被上訴人主張陳鄰願將系爭土地應有部分2分之1贈
          與移轉予陳源坤，係通謀虛偽之意思表示云云，為不
          可取。
　　⒉被上訴人代位請求陳源坤塗銷前開贈與所有權移轉登記，
      有無理由？　　
　　　查被上訴人與陳鄰願並無借名登記關係，被上訴人主張伊
      已合法終止借名登記契約乙節，並無依據。且被上訴人並
      非係陳鄰願之債權人，自無代位請求可言，而陳鄰願將系
      爭土地應有部分2分之1贈與移轉予陳源坤，為有權處分，
      亦非屬通謀虛偽之意思表示，是被上訴人主張伊於 終止
      借名登記契約後，陳鄰願怠於依民法第113條規定請求陳
      源坤塗銷該無效之所有權移轉登記，伊為保全債權，依民
      法第242條規定代位行使請求陳源坤塗銷前開贈與所有權
      移轉登記，亦無理由。
　　⒊系爭土地既非被上訴人借名登記於陳鄰願名下，且被上訴
      人請求塗銷陳鄰願與陳源坤間之移轉行為，亦無理由，已
      如上述，則被上訴人主張依民法第179條，或類推民法第5
      41條第 2項規定，請求返還系爭土地，為無理由。　
　㈢被上訴人之先位之訴既無理由，本院自應審酌其備位之訴，
    分述如下：
　　⒈被上訴人主張陳鄰願應將系爭土地應有部分2分之1移轉登
      記予伊，是否有理由？
　　　經查，系爭土地並非基於被上訴人與陳鄰願間之借名登記
      契約而登記為陳鄰願所有，亦無不當得利，已見前述，則
      被上訴人依借名登記及不當得利法律關係，請求陳鄰願移
      轉系爭土地應有部分2分之1移轉登記予伊乙節，於法不合
      。
　　⒉被上訴人主張陳鄰願應給付被上訴人109萬3104元及自原審
      民事追加被告暨準備㈠狀繕本送達之翌日起至清償日止，
      按年息百分之5計算利息，是否有理由？　　　　　經查
      ，系爭土地既非被上訴人借名登記於陳鄰願名下，陳鄰願
      將系爭土地應有部分2分之1贈與移轉予陳源坤，自為有權
      處分，且非屬通謀虛偽之意思表示，則被上訴人主張陳鄰
      願之前開行為構成侵權行為或民法第226條第 1項給付不
      能之情形，顯非可採。是被上訴人以陳鄰願無法移轉系爭
      土地2分之1之易為損害賠償乙節，亦無理由。
　㈣綜上所述，被上訴人依借名登記關係、民法第242條、第113
    條、第179條規定，先位請求：㈠陳源坤應將系爭土地應有部
    分2分之1於110年6月29日以贈與為原因之所有權移轉登記塗
    銷；㈡陳鄰願應將系爭土地所有權（權利範圍全部）移轉登
    記予被上訴人所有之判決，均無理由，不應准許。原審除確
    定部分外為上訴人敗訴之判決，自有未洽。上訴意旨指摘原
    判決此部分不當，求予廢棄改判，為有理由，自應由本院廢
    棄改判如主文第2項所示；另被上訴人依借名登記、不當得
    利及侵權行為或給付不能(擇一為有利判決)規定，備位請求
    ：㈠陳鄰願應將系爭土地應有部分2分之1移轉登記予被上訴
    人；㈡陳鄰願應給付被上訴人109萬3104元及自民事追加被告
    暨準備㈠狀繕本送達翌日起至清償日止，按年息百分之5計算
    之利息，亦無理由，應予駁回。
七、本件事證已臻明確，兩造其餘之攻擊或防禦方法及所用之證
    據，經本院斟酌後，認為均不足以影響本判決之結果，爰不
    逐一論列，併此敘明。　　　　　
八、據上論結，本件上訴為有理由，依法判決如主文。
中　　華　　民　　國　　111 　年　　5 　　月　　31　　日
　　　　　　　民事第七庭　　審判長法　官　王　銘
　　　　　　　　　　　　　　　　　法　官　高英賓
　　　　　　　　　　　　　　　　　法　官　張國華
正本係照原本作成。
如不服本判決，須於收受判決送達後20日內向本院提出上訴書狀
，其未表明上訴理由者，應於提出上訴後20日內向本院提出上訴
理由書狀（均須按他造人數附具繕本）。因疫情而遲誤不變期間
，得向法院聲請回復原狀。
上訴時應提出委任律師為訴訟代理人之委任狀。具有民事訴訟法
第466條之1第1項但書或第2項之情形為訴訟代理人者，另應附具
律師及格證書及釋明委任人與受任人有該條項所定關係之釋明文
書影本。如委任律師提起上訴者，應一併繳納上訴審裁判費。

　　　　　　　　　　　　　　　　　書記官　柯孟伶
　　　　　　　　　　　　　　　　　
中　　華　　民　　國　　111 　年　　5 　　月　　31　　日